【裁判字號】    97,重訴,939
【裁判日期】    971226
【裁判案由】    侵權行為損害賠償
【裁判全文】
臺灣臺北地方法院民事判決             97年度重訴字第939號
原      告  丙○○
訴訟代理人  乙○○
            許朝昇律師
被      告  敦皇交通有限公司
                      號1樓
法定代理人  丁○○
訴訟代理人  甲○○
            盧春律師
上列當事人間請求侵權行為損害賠償事件，經刑事庭移送前來，
本院於民國97年12月5日言詞辯論終結，判決如下：
    主  文
原告之訴及假執行之聲請均駁回。
訴訟費用由原告負擔。
    事實及理由
壹、程序方面：
    按訴狀送達後，原告不得將原訴變更或追加他訴，但擴張或
    減縮應受判決事項之聲明者，不在此限，民事訴訟法第255
    條第1項第3款定有明文。經查，原告於起訴時原聲明第一項
    係請求被告敦皇交通有限公司與另一被告曾聲達應連帶給付
    原告新臺幣（下同）1300萬9285元，及自起訴狀繕本送達之
    翌日起至清償日止，按年息5％計算之利息（見本院96年度
    交重附民字第4號卷第1頁），嗣因曾聲達於訴訟中與原告調
    解成立，原告即於民國97年10月9日具狀變更聲明第一項為
    請求被告應給付原告1145萬5103元，及自起訴狀繕本送達之
    翌日起至清償日止，按年息5％計算之利息（見本院卷第36
    頁），核屬減縮應受判決事項之聲明，揆諸前開規定，尚無
    不合，應予准許。
貳、實體方面：
一、原告起訴主張：
  （一）被告之受僱人曾聲達（業已調解成立）以駕駛營業小客
        車為業，於95年12月18日上午9時5分許，駕駛車號441-
        CX號營業小客車，沿臺北市中山區○○○路由北往南方
        向行駛，行經復興北路與興安街口時，因疏未注意車前
        狀況，並隨時採取必要之安全措施，竟擦撞訴外人林賢
        德所駕駛之車號949-CR號營業小客車，而闖越中央分隔
        島，適對向有原告搭坐其夫乙○○所騎乘之車號GN7-91
        1號重機車行經該處，曾聲達無法及時煞停，撞擊原告
        與其夫乙○○騎乘之機車，致原告與其夫乙○○人車倒
        地，原告因此受有左下肢嚴重開放性骨折，而接受左大
        腿膝上截肢手術（包含膝蓋），喪失左下肢機能之重傷
        害，且因原告懷孕32週，並因此提前剖腹生產，產下早
        產兒。本件肇事車輛既靠行被告，借用被告之名義營業
        ，被告對之自有監督權，自應對之加以相當之監督，使
        不致侵害他人權利，況本件肇事車輛車身掛有被告之名
        稱等情，依卷附肇事時相片彰彰明甚，是從外觀亦足以
        認為係受他人使用為之服勞務，仍應認被告係民法第18
        8條所謂之僱用人而有該條適用，被告自應負連帶損害
        賠償責任。
  （二）被告應損害賠償之範圍：
      1.醫療費用：原告自95年12月18日受傷住院後，歷經急救
        ，多次截肢手段，及緊急剖腹生產產下早產兒，早產兒
        須於加護病房照顧、日後門診等之醫療費用，及因此所
        增加而購買之醫療用品及器材費用共計79萬8000元（含
        醫療費自負額部分7萬2000元、住院費64萬8000元、新
        生兒加護病房及藥費3萬元、自費醫療用品4萬8000元）
      2.看護費用及托嬰費用：原告因截肢生活不能自理，需專
        人照顧而有看護之必要，則其配偶乙○○負責看護之期
        間，原告亦得請求看護費用，以每日2000元計算，共18
        0日，原告得請求之看護費用合計36萬元，又原告早產
        所生之女兒林佑安，因其罹早產兒原發性呼吸暫停及呼
        吸窘迫症，亦委由原告之母陳麗珍照顧，原告亦得請求
        托嬰費用之損害，以每日1000元計算，共180日，原告
        得請求之托嬰費用合計18萬元。
      3.義肢裝配費用：原告現年30歲，截肢後須裝設義肢，義
        肢保固期間為6年，若算至臺灣地區女性平均壽命之78
        歲，原告須裝設9次義肢，故原告乃請求裝設義肢1肢為
        50 萬元X9次，共須450萬元之損害。
      4.減少勞動能力之損害：原告受傷前在統一安聯人壽保險
        股份有限公司業務行政部任職，受傷前6個月每月平均
        薪資約3萬2000元，則原告每年可得38萬4000元，依勞
        工保險殘廢給付標準表規定，原告為第118項之5殘廢等
        級，依各殘廢等級喪失或減少勞動能力比率表所載，其
        喪失勞動能力之比率應為84.59％，故原告受有減少勞
        動能力之年損害額為32萬4826元（計算式：384000X84.
        59％=324826），原告現年30歲，依勞動基準法勞工退
        休年齡60歲計算，原告應可從事勞動工作30年，又原告
        係請求被告一次為賠償給付，依霍夫曼計算式扣除中間
        利息計算，原告所得一次請求被告給付之勞動能力損失
        為605萬1285元【計算式：324826X18.00000000（霍夫
        曼系數）=0000000元，元以下四捨五入】。
      5.增加生活需要之支出：原告因此重傷住院、身心受創極
        大創傷，配偶、家屬往來醫院奔波支出之計程車資，及
        營養費支出，每月約2萬元X6月=12萬元。
      6.非財產上損害：原告因曾聲達之過失行為致受有剖腹生
        產、剖腹探查、清創、骨外固定、嚴重開放性骨折併血
        液循環障礙、左膝下截肢（因傷口遲遲無法癒合，現仍
        由醫生分次截肢進行中）等傷害，且迄今亦已實施多次
        截肢手術，使得原告在身體上及精神上痛苦難熬，飽受
        折磨，經常夜不能寐，哀嚎呻吟，原告受此截肢、剖腹
        等傷口之痛楚，且擔心新生兒因早產所產生後遺症，復
        對未來裝設義肢復健之漫漫長路，而產生無法面對未來
        之不安全感，僅得長期服用安眠藥、止痛藥方得入眠，
        因此，原告請求100萬元之非財產上損害賠償。
      7.本件因原告與被告之受僱人曾聲達達成和解，曾聲達並
        同意賠償原告60萬元，且原告亦因本件車禍由曾聲達投
        保汽車險理賠予原告95萬4182元，此2筆款項應予扣除
        。為此，爰依民法第第184條第1項前段、第188條、第
        191條之2、第193條第1項及第195條第1項之規定，提起
        本件訴訟等語。
  （三）聲明：
      1.被告應給付原告1145萬5103元，及自起訴狀繕本送達之
        翌日起至清償日止，按年息5％計算之利息。
      2.願供擔保請准宣告假執行。
二、被告則以：
  （一）被告與曾聲達間並無僱傭關係，自不應負連帶賠償之責
        ，依社會一般生活經驗，車行與計程車司機間之靠行關
        係，係車行僅代繳稅費、規費、行費及罰款等而由司機
        使用車行營業車額牌照，對於經營該車之盈虧、肇事應
        負之賠償，均由司機自負，與車行無涉，而本件被告與
        曾聲達間之靠行契約亦作如是規定，則肇事人非為被告
        服勞務之人，雙方無何選任監督之僱用關係，原告遽依
        民法第188條請求連帶責任，顯無理由。縱被告與曾聲
        達有僱傭關係，然債權人向連帶債務人中之一人免除債
        務，而無消滅全部債務之意思表示者，若他債務人無應
        分擔之部分，而債權人向有負擔部分之債務人免除部分
        債務時，他債務人就該免除部分亦因而免其責任，則本
        件因原告與曾聲達以60萬元調解成立，就其請求超過調
        解金額部分，既經原告對曾聲達免除其債務，且被告又
        為無應分擔部分之債務人，被告就此項超過調解部分之
        債務，自應免其責任。
  （二）原告請求之下列費用，亦無依據：
      1.原告請求其女林佑安之托嬰費用部分，非因曾聲達被訴
        犯罪事實所生之損害，自不得於本件附帶民事訴訟程序
        中請求。
      2.原告請求義肢裝配費用部分：原告主張其現年30歲，義
        肢保固期間為6年，若以臺灣地區女性平均壽命78歲計
        算，須裝設9次，以裝設義肢1肢須50萬元計算，共須45
        0萬元云云，係以未來、不確定、未發生之債權向被告
        請求，因該債權尚未發生，且是否發生亦屬未確定，原
        告請求於法無據。
      3.醫療費用部分：
      (1)原告請求之醫療費用與臺灣大學醫學院附設醫院出具之
        醫療費單據不符。
      (2)原告提出之統一發票，不能證明係醫療所必需。
      (3)新生兒加護病房及醫藥費每月1萬，需時3個月，原告應
        舉證與本件侵權行為是否有因果關係？是否為本件之責
        任範圍？
      4.看護費用部分：原告並未舉證證明其在何時出院？出院
        後需看護之天數為何。
      5.減少勞動能力部分：原告主張依各殘廢等級喪失或減少
        勞動能力比率表所載，其喪失勞動能力之比率應為84.5
        9％，惟各殘廢等級或減少勞動能力比率表係按體力勞
        動者為標準而擬定減少勞動能力比率，商人、公務員、
        教員等智力勞動者，並不完全可以適用，故宜斟酌被害
        人之職業、智能、性向、年齡、再教育等因素加以適當
        調整（增減）。原告為統一安聯人壽保險股份有限公司
        業務行政部員工，屬智力服務者，並非體力勞動者，依
        前揭說明，不適用勞動能力喪失84.59％之計算方式之
        規定，另原告所服務之前揭保險公司，業於2007年6月
        間由聯安人壽保險股份有限公司購買統一集團有統一安
        聯人壽保險股份有限公司所持有之股權，並更名為安聯
        人壽保險股份有限公司，故原告因原就職公司股權之出
        賣，其職務更動情形，或因其他因素未必能獲得同一待
        遇，其以每月3萬2000元請求，顯無理由。
      6.增加生活需要支出部分：原告主張其配偶、親屬支出之
        計程車資部分，非其本身生活上需要所增加，於法不合
        ，又其提出之發票，不能證明係原告所為之必要支出，
        故其主張以每月2萬元，需時6個月，共計12萬元，為無
        理由。
      7.非財產上之損害：慰撫金之請求應審酌雙方身分地位、
        所受精神痛苦之程度及對造之經濟能力等，而本件被告
        所營車行之車輛都是他人所有，只收靠行費，又無其他
        財產，是其請求100萬元之精神慰撫金，實屬過高等語
        置辯。
  （三）聲明：
      1.原告之訴及假執行之聲請均駁回。
      2.如受不利之判決，願供擔保請准宣告免為假執行。
三、兩造不爭執之事項：
  （一）曾聲達為計程車駕駛人，靠行於被告，其於95年12月18
        日上午9時5分許，駕駛車號441-CX號營業小客車，沿臺
        北市中山區○○○路由北往南方向行駛，行經復興北路
        與興安街口時，疏未注意車前狀況，並隨時採取必要之
        安全措施，致擦撞訴外人林賢德所駕駛之車號949-CR號
        營業小客車，而闖越中央分隔島，撞及對向由乙○○騎
        乘附載原告之車號GN7-911號重機車，造成原告及乙○
        ○人車倒地，原告因而受有左下肢嚴重開放性骨折，而
        接受左大腿膝上截肢手術（包含膝蓋），喪失左下肢機
        能之重傷害，且因懷孕32週，並因此提前剖腹生產，產
        下早產兒。
  （二）曾聲達因前述業務過失駕駛行為，觸犯刑法第284條第2
        項業務過失致人重傷罪，經本院96年度交易字第44號及
        臺灣高等法院96年度交上易字第135號判處有期徒刑7月
        確定。
  （三）曾聲達於本件事故發生後，已與原告調解成立（本院97
        年度北調字第402號），同意賠償原告60萬元，原告並
        拋棄對曾聲達其餘之請求。
四、本件之爭點為：
  （一）被告是否應負民法第188條之僱用人責任？
  （二）原告與曾聲達調解成立，就原告拋棄請求之部分，被告
        是否亦免其責任？
五、得心證之理由：
  （一）被告是否應負民法第188條之僱用人責任？
      1.按受僱人因執行職務，不法侵害他人之權利者，由僱用
        人與行為人連帶負損害賠償責任，民法第188條第1項前
        段定有明文。該條規定，係為保護被害人而設，故此所
        稱之受僱人，應從寬解釋，不以事實上有僱傭契約者為
        限，凡客觀上被他人使用為之服勞務而受其監督者，係
        受僱人，亦即依一般社會觀念，認其人係被他人使用為
        之服務而受其監督之客觀事實存在，即應認其人為該他
        人之受僱人；又目前在臺灣經營交通事業之人，接受他
        人靠行（出資人以該經營人之名義購買車輛，並以該經
        營人名義參加營運），而向該靠行人（出資人）收取費
        用，以資營運者，比比皆是，該靠行之車輛，在外觀上
        既屬經營人所有，乘客又無從分辨該車輛是否他人靠行
        營運，乘客於搭乘時，只能從外觀上判斷該車輛係某經
        營人所有，該車輛之司機係為該經營人服勞務，自應認
        該司機係為該經營人服勞務，而使該經營人負僱用人之
        責任，以保護交易之安全（最高法院87年度臺上字第86
        號、92年度臺上字第779號裁判參照）。
      2.經查，曾聲達於上揭時、地，駕駛靠行於被告之營業小
        客車，疏未注意車前狀況，並隨時採取必要之安全措施
        ，致擦撞訴外人林賢德所駕駛之車號949-CR號營業小客
        車，而闖越中央分隔島，撞及對向由乙○○騎乘附載原
        告之車號GN7-911號重機車，造成原告及乙○○人車倒
        地，原告因而受有左下肢嚴重開放性骨折，而接受左大
        腿膝上截肢手術（包含膝蓋），喪失左下肢機能之重傷
        害，且因懷孕32週，並因此提前剖腹生產，產下早產兒
        等情，為兩造所不爭執，已如前述，是曾聲達以車號44
        1-CX號營業小客車靠行於被告，該靠行之車輛在外觀上
        既屬被告所有，且原告僅能從外觀上判斷該車輛係被告
        所有，曾聲達係為被告服勞務，依前開說明，基於保護
        交易安全之考量，自應認曾聲達係為被告服勞務，被告
        應負民法第188條之僱用人責任。
  （二）原告與曾聲達調解成立，就原告拋棄請求之部分，被告
        是否亦免其責任？
      1.按連帶債務未全部履行前，全體債務人仍負連帶責任；
        債權人向連帶債務人中之一人免除債務，而無消滅全部
        債務之意思表示者，除該債務人應分擔之部分外，他債
        務人仍不免其責任，民法第273條第2項及第276條第1項
        固定有明文，然若他債務人無應分擔之部分（例如民法
        第188條之僱用人），而債權人向有負擔部分之債務人
        （如受僱人）免除部分債務時，他債務人就該免除部分
        即因而免其責任，否則他債務人（僱用人）於為全部之
        清償後，依民法第188條第3項規定，尚得向有負擔部分
        之債務人（受僱人）行使求償權，則債權人向該有負擔
        部分之債務人（受僱人）免除部分債務，將毫無意義（
        最高法院73年臺上第2966號裁判參照）。
      2.經查，原告於起訴時原請求被告與曾聲達應連帶給付13
        00萬9285元及法定遲延利息，嗣原告與曾聲達經本院調
        解成立，曾聲達同意賠償原告60萬元，原告並表示其餘
        請求拋棄等情，有本院97年度北調字第402號調解筆錄
        乙份在卷可稽（見本院卷第13頁），揆諸前開裁判意旨
        ，若原告仍得向被告請求超過調解金額部分之損害賠償
        ，則依民法第188條第3項規定，被告將得向曾聲達再為
        求償，如此原告與曾聲達因調解成立所免除部分賠償負
        擔部分，將因被告行使求償權而回復，即無法達成調解
        之目的，職是，本件被告因曾聲達與原告調解成立結果
        ，就連帶賠償責任中經調解免除部分亦應免其責任，原
        告自不得再向被告請求超過調解金額外，其已拋棄請求
        之部分。從而，原告主張被告仍應負擔經調解免除部分
        之損害賠償，為無理由，應予駁回。
六、綜上所述，被告仍應就靠行車輛負民法第188條之僱用人責
    任，惟因原告既與靠行駕駛人曾聲達調解成立，並表示免除
    超過調解金額部分之債務，而被告為無應分擔部分之債務人
    ，就此項超過部分之債務，亦應免其責任，則原告就超過調
    解金額部分之債務，自不得再向被告請求損害賠償。從而，
    原告依侵權行為法律關係請求被告給付1145萬5103元，及自
    起訴狀繕本送達之翌日起至清償日止，按年息5％計算之利
    息，為無理由，應予駁回。又原告之訴既經駁回，其假執行
    之聲請亦失所附麗，應併予駁回。
七、本件事證已臻明確，兩造其餘攻擊防禦方法及舉證，核與判
    決結果無影響，爰不予一一論述，附此敘明。
八、據上論結，本件原告之訴為無理由，依民事訴訟法第78條，
    判決如主文。
中    華    民    國    97    年    12    月    26    日
                  民事第二庭    法  官  鍾素鳳
以上正本係照原本作成。
如對本判決上訴，須於判決送達後20日內向本院提出上訴狀。
中    華    民    國    97    年    12    月    26    日
                                書記官  林玗倩


司法院資訊處製作；財團法人民間司法改革基金會備份。
